臺灣板橋地方法院民事判決　　　　　　 100年度訴字第1264號
原　　　告　李容
被　　　告　徐光進
上列當事人間請求侵權行為損害賠償等事件，經本院刑事庭裁定
移送前來（刑事附帶民事訴訟案號：100 年度交附民字第67號）
，本院於民國100年8月15日言詞辯論終結，判決如下：
    主      文
被告應給付原告新臺幣壹拾玖萬陸仟伍佰伍拾伍元，及自民國10
0年2月23日起至清償日止，按週年利率百分之五計算之利息。
原告其餘之訴駁回。
訴訟費用由被告負擔五分之一，餘由原告負擔。
本判決第1項得為假執行。
    事實及理由
一、原告主張：
  (一)被告明知其無駕駛執照，仍於民國99年9 月5 日11時32分許
    ，駕駛車號8910-DT 號自用小客車，沿新北市○○區○○街
    往中山路方向行駛，行經福壽街與富貴路之交岔路口之際，
    原應注意車前狀況，隨時採取必要之安全措施，而依當時天
    候晴，日間有自然光線，道路乾燥、無缺陷、無障礙物，視
    距良好等情，並無不能注意之情事，竟疏未注意，貿然通過
    路口，適原告騎乘車號AVY-496 號重型機車，沿新北市○○
    區○○路往思原路方向行駛，亦行經該路口時，遭被告所駕
    車輛之前車頭所撞擊，造成原告人車倒地，原告因而受有頭
    部外傷顱骨骨折併顱內出血及腦水腫、頭皮裂傷5 公分、右
    臉頰及右肩擦傷、流鼻血等傷害，並因而導致嗅覺全失此一
    嗅覺障礙之傷害。
  (二)原告爰依侵權行為之法律關係，請求被告賠償損害，原告受
    有損害如下：
    (1)財產上損害部分：
      店租損失新臺幣（下同）7 萬元：原告丈夫即訴外人吳
        聲銘向訴外人吳素珠承租店面，開設「劉家檳榔」，該
        店租每月35000元，且自99年9月5日至99年11月4日因原
        告住院休養無法營業，共計損失7萬元。
      店面電費損失17000 元：上開店面因原告自99年9月5日
        至99年11月4日因原告住院休養無法營業，電費損失170
        00元。
      營養費36000 元：原告因本事故而補充營養，費用每日
        600元，共計60日，合計損失營養費36000元。
      看護費用4 萬元：原告於住院期間15天及出院後一個半
        月，均由原告親屬照顧，每日看護費用以2000元計算，
        合計4萬元。
      醫療費用15886元。
    (2)非財產上損害802364元：原告因傷害致殘，喪失嗅覺，已
      經無法分辨食物是否腐敗，而喪失廚師等需要嗅覺之工作
      機會，請求被告賠償慰撫金802364元。
  (三)原告騎乘機車所載之安全帽，雖為工地安全帽，但原告過失
    程度僅占本件事故一成之比例。
  (四)原告訴之聲明：被告應給付原告981250元，及自98年10月13
    日起算至清償之日止按年息百分之5計算之利息。
二、被告則辯稱：
  (一)就原告請求賠償之項目、金額之計算，原告實際上並未請看
    護照顧，不得請求此部分費用。況且被告從本件事故發生後
    ，直至被告進入加護病房，皆在原告身邊陪伴，顯見被告有
    賠償之誠意，並無原告所稱無誠意賠償之情事。
  (二)被告沒有資力賠償原告。
  (三)被告答辯聲明：原告之訴駁回，併陳明如受不利之判決，願
    供擔保請准宣告免為假執行。
三、兩造未爭執之事實：
  (一)本件事故之刑事判決，業經本院刑事庭100 年度交易字第27
    號判決被告有罪確定在案之事實（見本院100 年度交易字第
    27號刑事卷，下稱本院刑事卷）。
  (二)原告因本件事故已受有汽車強制責任險理賠23067 元之事實
    。
  (三)本件事故，原告於騎乘機車時未載符合規定之安全帽，及附
    載物件有違規定之事實。
  (四)原告提出之醫療費用收據及診斷證明書為真正（見本院附民
    卷第3至18頁）。
  (五)原告因本件事故受傷後，需專人看護之期間，看護費一天需
    2000元之事實。
  (六)原告住院期間，其中加護病房為4 天、普通病房為12天，及
    原告99年6 月20日出院，出院期間醫囑需休養一個月之事實
    （見附民卷第10頁），
四、經查：
  (一)按「因故意或過失，不法侵害他人之權利者，負損害賠償責
    任。」、「不法侵害他人之身體或健康者，對於被害人因此
    喪失或減少勞動能力或增加生活上之需要時，應負損害賠償
    責任」、「不法侵害他人之身體、健康、名譽、自由、信用
    、隱私、貞操，或不法侵害其他人格法益而情節重大者，被
    害人雖非財產上之損害，亦得請求賠償相當之金額」，民法
    第184條第1項前段、第193條第1項、第195條第1項前段分別
    定有明文。
  (二)被告於99年9月5 日11時32分許，駕駛車號8910-DT號自用小
    客車，沿新北市○○區○○街往中山路方向行駛，行經福壽
    街與富貴路之交岔路口之際，撞擊行經該開路口之原告，造
    成原告人車倒地，原告因而受有頭部外傷顱骨骨折併顱內出
    血及腦水腫、頭皮裂傷5 公分、右臉頰及右肩擦傷、流鼻血
    等傷害，並因而導致嗅覺全失此一嗅覺障礙之傷害等情，此
    有道路交通事故現場圖、道路交通事故調查報告表(一)、(二)各
    1 紙、現場照片27幀（見臺灣板橋法院檢察署99年度偵字第
    28306號偵查卷第9至15頁）、行政院衛生署臺北醫院（下稱
    署立台北醫院）診斷證明書、行政院國軍退除役官兵輔導委
    員會臺北榮民總醫院（下稱台北榮總醫院）診斷證明書各1
    紙為證（見附民卷第10頁、第11頁），且為被告所不爭執，
    要堪信為真實。
  (三)按汽車行駛時，駕駛人應注意車前狀況，並隨時採取必要之
    安全措施，道路交通安全規則第94條第3 項定有明文。查被
    告駕駛車輛行駛於上述道路上，自應注意上開安全規定，且
    依當時天候晴，日間有自然光線，道路乾燥、無缺陷、無障
    礙物，視距良好等情，亦有道路交通事故現場圖、道路交通
    事故調查報告表(一)、(二)各1 紙、現場照片27幀可證，足見被
    告並非不能注意路況，其於駕車行經上開路口時，疏未注意
    車前狀況，貿然通過路口，以致肇事，應可認定，且原告亦
    就本件事故具有過之情事，並未爭執，足認被告對本件車禍
    之發生，顯具有過失責任至明。
  (四)基上，本件事故被告之過失行為與原告上開所受傷害間，顯
    具有相當因果關係，被告自具過失侵權行為之事實，應堪認
    定。揆諸首開法律規定，被告自應賠償原告因此所受之損害
    。茲就原告所受損害額，論述如下：
    (1)醫療費用：
      原告主張：因本件事故於醫院就醫支出醫療費用15886 元
      等語。查原告此部分之主張，固據提出署立臺北醫院醫療
      費用收據20紙、及台北榮總醫院醫療費用收據3 紙為證（
      見本院卷第34頁至第37頁、第40頁至第42頁、第44頁背面
      ），且就此等醫療費用收據之真正，為被告所不爭執，應
      堪信為真實。惟經本院核計此部分收據之金額，僅有如附
      表所示合計15243元，非如原告所主張之15886元，是就原
      告主張支出醫療費用於15243 元之範圍內，為有理由，應
      予認定。至於逾此範圍之部分，則未見原告舉證以實其說
      ，尚乏依據，要不可取，殊難採信。
    (2)看護費用：
      原告主張：因本件事故而受有看護費用4 萬元之損害等語
      。被告則辯稱：原告實際上並無請看護照顧等語。經查：
      按親屬代為照顧被害人之起居，固係基於親情，但親屬
        看護所付出之勞力並非不能評價為金錢，雖因二者身分
        關係而免除被害人之支付義務，惟此種基於身分關係之
        恩惠，自不能加惠於加害人。故由親屬看護時雖無現實
        看護費之支付，仍應認被害人受有相當於看護費之損害
        ，得向上訴人請求賠償，始符公平原則（最高法院94年
        度臺上字第1543號裁判意旨參照），可資參照。
      查原告因被告本件所為之侵權行為，致受有上述傷害，
        於99年9月5日前往署立臺北醫院急診治療，同日入住加
        護病房，並於99年9月9日至99年9 月20日期間轉入普通
        病房住院，經醫囑診斷原告住院期間無法自理生活，全
        天需專人照顧，建議受傷日起宜休養1 個月等情，有署
        立臺北醫院診斷證明書乙紙在卷為證（見附民卷第10頁
        ），且為被告所不爭執，應堪信為真實。準此以觀，堪
        認原告受傷住院治療期間確實需專人照料，而有看護之
        必要，且原告係由其親屬照顧，則依前揭說明，應認原
        告之親屬對於原告之看護雖未收取費用，但仍非不可評
        價為原告看護費之損害。被告辯稱原告並未請看護，無
        支出看護費用，並無看護費用之損失云云，即不可採。
        是原告自受有相當於看護費用之損害，應可認定。
      原告主張看護費用一天為2000元等情，為被告所不爭執
        ，且符合一般社會上看護之行情，應可採信。準此，原
        告於99年9月9日轉入普通病房同月20出院，此住院12天
        之看護費用合計為24000元，是原告於損失24000元看護
        費之範圍，為有理由，應可認定。
      至於原告於99年9月5日入加護病房4 天，此期間即為加
        護病房固由醫院專業照料，尚無而原告親屬看護之必要
        。是原告於加護病房4 天部分，自無看護費用損害之事
        實，應可認定。
      另於原告出院後之看護費用損失部分，依原告提出之署
        立臺北醫院診斷證明書（見附民卷第10頁）僅載明原告
        「住院期間無法自理生活，全天需專人照顧。」，及原
        告於受傷日起宜休養1 個月等情，並未載明原告於出院
        後仍需專人全天照料，是原告請求自出院後看護費用之
        損失，自乏依據，要不可取。原告雖另提出同一署立臺
        北醫院診斷證明書（見本院卷第38頁），但另有加註「
        休養期間仍要專人照顧」，惟比對原告前所提出署立臺
        北醫院診斷證明書（見附民卷第10頁）與嗣後提出同一
        署立臺北醫院診斷證明書（見本院卷第38頁），內容顯
        有除加註部分外，並無不同，但此加註部分，並非在原
        有署立臺北醫院診斷證明書內記載，且原告嗣後提出之
        同一診斷證明書加主部分並無醫師簽章，自無從認定原
        告嗣後提出之診斷證明書確屬實在，本院仍以原告前所
        提出之署立臺北醫院診斷證明書（見附民卷第10頁）作
        為認定之依據。是原告主張出院後仍有看護費用之損害
        ，顯乏依據，要不可取。原告既未舉證證明出院後仍有
        需需專人照料之事實，是原告出院後並無看護費用之損
        失，應可認定。
      基上所述，原告因本件事故損失看護費用額共計24000
        元，核屬有據，應可認定。逾此範圍之看護費用部分，
        為無理由，要不可取。
    (3)其他財產上損害部分：
      原告主張：因本件事故受有營養品費用36000元、電費170
      00元、及店租7萬元之損害額等語。經查：
      原告主張因本件事故受有營養品費用36000 元損害乙節
        ，並未提出證據證明確有上開營養品費用支出之事實，
        復未舉證證明原告因本件事件，確有需上開營養品之必
        要性亦即與被告侵害行為間因果關係之存在。是原告主
        張受有營養品費用36000 元之損害云云，顯乏依據，殊
        難採信。
      原告主張因本件事故而受有電費17000元及店租7萬元損
        害部分，原告雖提出台灣電力公司99年9 月電費通知及
        收據、99年11月1日新莊市農會存款送款簿存根各1紙為
        證（見本院卷第31頁、第33頁）。依原告自承「劉家檳
        榔」店面，係由其配偶即訴外人吳聲銘所承租經營之獨
        資經營店。則「劉家檳榔」店無法營業受有損害者厥為
        該店所有權人訴外人吳聲銘。原告復未舉證證明店租與
        電費之損害與本件侵權行為間確有因果關係，自難採信
        。準此，「劉家檳榔」未能營業至受有電費17000 元及
        店租7 萬元縱令屬實，原告亦無受有此店租及電費之損
        害，應可認定。
    (4)非財產上損害部分：
      原告主張：因本件事故傷害致殘，喪失嗅覺，已經無法分
      辨食物是否腐敗，而喪失廚師等需要嗅覺之工作機會，受
      有精神損失（慰撫金）802364元等語。經查：
      原告因本件事故，致受有傷害之事實，揆諸首揭法文規
        定說明，自得請求被告賠償非財產上之損害，即給付相
        當精神損害之慰撫金。
      按不法侵害他人致受傷者，被害人受有非財產上損害，
        請求加害人賠償相當金額之慰撫金時，法院對於慰撫金
        之量定，應斟酌實際加害情形、所造成之影響、被害人
        痛苦之程度、兩造之身分地位經濟情形及其他各種狀況
        ，以核定相當之數額（最高法院47年台上字第1221號、
        51年台上字第223 號判例意旨參照）。又按慰撫金之多
        寡，應斟酌雙方之身分、地位、資力與加害之程度及其
        他各種情形核定相當之數額，其金額是否相當，自應依
        實際加害情形與被害人所受之痛苦及雙方之身分、地位
        、經濟狀況等關係決定之；而被害人身分法益影響程度
        ，亦應以客觀之社會價值衡量，不得專以受害人主觀之
        感受為斷。
      本院經審酌如前述原告受傷之事實經過情況，原告嗅覺
        喪失所受之精神上痛苦程度，及原告自承學歷為國中畢
        業，月入平均15萬，及名下在大陸地區有房屋一套，在
        台灣地區有汽車一部之資力等情，並有稅務電子閘門財
        產所得調件明細表1 件為證（見本院卷第14頁）；被告
        則自承為國中肄業，月入平均5 萬元，及名下有汽車一
        部，設立有獨資商號「廣藝工程行」之資力等情，復稅
        務電子閘門財產所得調件明細表1 件為證（見本院卷第
        15頁），併兩造身分、地位、經濟等一切情狀，認原告
        請求慰撫金802364元，尚屬過高，應予核減為40萬元，
        始為公允；逾此部分之金額，難認原告受有此損害額，
        應可認定。
    (5)基上，原告主張因本件事故所受損害額，分別於醫療費用
      15243元、看護費用24000元、精神慰撫金40萬元，共計43
      9243元之範圍，為有理由，應予認定。原告主張逾此部分
      之損害額，為無理由，要不可取。
  (五)原告就損害之發生是否有與有過失之認定：
    經查：
    按損害之發生或擴大，被害人與有過失者，法院得減輕賠
      償金額或免除之，民法第217條第1項定有明文。
    本件原告於騎乘機車時有未戴乘坐機器腳踏車用之安全帽
      ，而僅戴所謂工程用之安全帽，並於機車上附載大量物品
      ，且所載物品寬度超過機車把手外緣10公分等情，業據原
      告自承在卷（見本院刑事卷第33頁反面、本院卷第25頁）
      ，應可認定。
    復查原告因本件事故受有頭部外傷顱骨骨折併顱內出血及
      腦水腫、頭皮裂傷5 公分、右臉頰及右肩擦傷、流鼻血等
      傷害，並因而導致嗅覺喪失，已如前述，則原告所受傷害
      皆為頭部傷害，足見原告未戴乘坐機器腳踏車用之安全帽
      ，而僅戴工程用安全帽，確實造成本件損害之擴大，且原
      告所載物品寬度超過機車把手外緣10公分，致使原告騎乘
      機造成不穩倒地，是原告就本件損害之發生與有過失。本
      院審酌被告疏未注意車前狀況，未能採取必要之安全措施
      之過失，及原告未依法戴用機車用之安全帽，及於機車上
      附載物品寬度超過機車把手外緣10公分之情節，及兩造就
      損害發生原因力之強弱，認原告就本件事故應具有2分之1
      分之過失責任。揆諸前揭過失相抵之原則，核減被告之損
      害賠償金額2分之1，準此計算結果，被告應賠償原告2196
      22元，應可認定。
  (六)原告受有強制汽車責任險理賠金額部分，應予扣除之認定：
    經查：
    按保險人依本法規定給付之保險金，視為加害人或被保險
      人損害賠償金額之一部分，加害人或被保險人受賠償請求
      時，得扣除之，強制汽車責任保險法第32條定有明文。
    原告已領取汽車強制責任險理賠金23067 元之事實，為兩
      造所不爭執，應可採信。揆諸上開法文規定，被告受賠償
      請求之金額，應予扣除。從而，上開原告得請求被告賠償
      之金額219622元，自應予扣除23067 元理賠金，則原告得
      請求被告賠償196555元，應可認定。
    基上，原告請求被告賠償196555元，核屬有據，為有理由
      ，應予准許；至逾此範圍部分之請求，尚乏依據，為無理
      由，應予駁回。
  (七)按民法第203 條規定：「應付利息之債務，其利率未經約定
    ，亦無法律可據者，週年利率為百分之5 。」；又同法第22
    9條第2項規定：「給付無確定期限者，債務人於債權人得請
    求給付時，經其催告而未為給付，自受催告時起，負遲延責
    任。其經債權人起訴而送達訴狀，或依督促程序送達支付命
    令，或為其他相類之行為者，與催告有同一之效力。」。查
    本件原告請求被告給付損害賠償額之債權，並無確定給付期
    限，是應自被告受催告時起，始負遲延責任。是原告請求以
    本件起訴狀繕本送達被告翌日即100年2月23日（送達被告日
    期為100年2月22日，見本院附民卷第19-1頁）起負遲延責任
    ，給付法定遲延利息，要無不合，應予准許。從而，原告請
    求被告自100年2 月23日起至清償日止，按週年利率5％計算
    之法定遲延利息，為有理由，應予准許；逾此範圍部分之利
    息請求，為無理由，應予駁回。
六、綜上所述，原告依民法第184條第1項、第193條第1項、及第
    195條第1項請求被告給付196555元，及自100年2月23日起至
    清償日止，按週年利率百分之5 計算之利息，為有理由，應
    予准許。逾此範圍之請求，為無理由，應予駁回。
七、本件原告勝訴部分，所命給付金額未逾50萬元，依民事訴訟
    法第389條第1項第5款規定，應依職權宣告假執行。
八、本件事證已臻明確，兩造其餘之攻擊或防禦方法及未經援用
    之證據，經本院斟酌後，認為均不足以影響本判決之結果，
    自無逐一詳予論駁之必要，併此敘明。
九、訴訟費用負擔之依據：民事訴訟法第79條。
中    華    民    國    100    年    8    月    25    日
                  民事第二庭    法  官  李行一
以上正本係照原本作成
如對本判決上訴，須於判決送達後20日內向本院提出上訴狀。如
委任律師提起上訴者，應一併繳納上訴審裁判費。
中    華    民    國    100    年    8    月    25    日
                                書記官  蔡於衡
附表（原告醫療費用所支出之損害額）：
(一)署立臺北醫院之醫療費用共計13268元（計算式：7967+507+16
  0+320+240+260+220+15+260+723+520+280+356+105+248+360+7
  2+320+15+320=13268）。
(二)台北榮總醫院之醫療費用共計1975元（計算式：1365+460+150
  =1975）。
(三)以上共計15243元。